ACORDAO-COMPLETO-2425411

ACÓRDÃO 2453/2022 ATA 15/2022 - SEGUNDA CÂMARA

VISTOS, relatados e discutidos estes autos de representação formulada com o intuito de averiguar possíveis pagamentos realizados indevidamente a servidora federal cedida pelo Ministério da Saúde,
ACORDAM os Ministros do Tribunal de Contas da União, reunidos em sessão da Segunda Câmara, diante das razões expostas pelo relator, e com fundamento nos arts. 16, inciso V, e 237 do Regimento Interno do TCU, em:
9.1. conhecer e considerar improcedente a representação;
9.2. recomendar ao Ministério da Saúde que promova estudos no sentido de aperfeiçoar a Portaria 243/2015, que trata da cessão de servidores efetivos do Ministério a outros entes do SUS, para que fique explicitado como se dá o cumprimento da carga horária de servidor cedido quando este acumula legalmente cargo ou emprego no órgão cessionário ou em outro ente da administração pública;
9.3. encaminhar cópia desta deliberação à Procuradoria da República do Estado do Rio de Janeiro, a fim de subsidiar o Inquérito Civil MPF/PR/RJ 1.30.012.000596/2011-85, bem como ao Instituto Nacional de Traumatologia e Ortopedia e à servidora Carolina Lazzarotto Silva.

Representação acerca de possível pagamento indevido a servidor. Análise de oitiva.

Segunda Câmara

Instituto Nacional de Traumatologia e Ortopedia Jamil Hadad.

3. Interessados/Responsáveis: não há.

13.1. Ministros presentes: Augusto Nardes (na Presidência), Aroldo Cedraz, Bruno Dantas (Relator) e Antonio Anastasia.
13.2. Ministro-Substituto presente: André Luís de Carvalho.

BRUNO DANTAS

Adoto como parte do relatório a instrução elaborada pela secretaria responsável pela análise da demanda (peça 54) :
"INTRODUÇÃO
1.	Trata-se de representação, autuada a partir da determinação contida no Acórdão 5290/2016-TCU-Primeira Câmara, da relatoria do Ministro Benjamin Zymler, a fim de que esta Unidade Técnica averigue possíveis pagamentos indevidos realizados pelo Instituto Nacional de Traumatologia e Ortopedia (INTO) , do Ministério da Saúde, à servidora Carolina Lazzarotto da Silva (peça 1) .
HISTÓRICO
2.	O Ministério Público Federal, por meio da Procuradoria da República no Estado do Rio de Janeiro, emitiu ofício à Secretaria de Controle Externo do TCU no Rio de Janeiro, em que, com o intuito de instruir inquérito civil, requisita informações acerca de possível recebimento indevido de remuneração pela servidora pública federal Carolina Lazzaroto da Silva (Matrícula Siape 1533555) , referente ao cargo de farmacêutica junto ao INTO, a partir de janeiro de 2011, quando foi cedida para a Secretaria de Estado da Saúde para exercer cargo em comissão (peça 3) .
3.	No caso em tela, ocorreu a cessão da servidora pública federal Carolina Lazzarotto da Silva para o exercício de cargo em comissão em um órgão de âmbito estadual, conforme disposto no Diário Oficial da União de 25/5/2011 (peça 3, p. 7) :
O SUBSECRETÁRIO DE ASSUNTOS ADMINISTRATIVOS DO MINISTÉRIO DA SAÚDE (...) resolve
Art. 1º Colocar à disposição da Secretaria de Estado de Saúde e Defesa Civil do Estado do Rio de Janeiro, com ônus para a origem, a servidora do Quadro de Pessoal deste Ministério, constante do anexo, em conformidade com o convênio (...) , celebrado com a Secretaria de Estado de Saúde e Defesa Civil do Estado do Rio de Janeiro.
Art. 2º Cumpre à Divisão de Recursos Humanos do Instituto Nacional de Traumatologia e Ortopedia/RJ e à Secretaria de Estado de Saúde e Defesa Civil do Estado do Rio de Janeiro a observância dos procedimentos de gestão de pessoal cedido para o Sistema Único de Saúde - SUS, aprovados pela Portaria GM/MS nº 929, de 26 de junho de 2001 (...) .
4.	Pode-se resumir a vida funcional da servidora, no que respeita ao processo em tela, de acordo com a seguinte linha do tempo: a) em 28/11/2001, toma posse no cargo de Farmacêutico junto ao estado do Rio de Janeiro; b) em 11/5/2006, toma posse, também no cargo de Farmacêutico, mas no Ministério da Saúde; c) em 2/6/2010, é nomeada para exercer o cargo em comissão de Coordenador da Coordenação de Logística e Qualidade de Medicamentos (símbolo DAS-8) , da Secretaria de Estado da Saúde e Defesa Civil do Estado do Rio de Janeiro, cargo em que permaneceu até 8/7/2010; d) em 22/7/2010, é nomeada para exercer o cargo de Superintendente no mesmo órgão estadual (símbolo DG) ; e) em 25/5/2011, a servidora foi formalmente cedida, com ônus para a origem, do Quadro de Pessoal do Ministério da Saúde para a Secretaria de Estado de Saúde e Defesa Civil do Estado do Rio de Janeiro; f) em 2/5/2012, deixa de exercer o cargo comissionado de Superintendente.
5.	Ao longo do processo originário, aventou-se que o exercício de dois cargos efetivos com o exercício dos cargos em comissão mencionados seria desconforme com a Lei 8.112/1990 (art. 120) . Assim, no período de 2/6/2010 a 2/5/2012, a servidora estaria em desconformidade com a legislação que rege a espécie, ao perceber a remuneração de dois cargos efetivos com a investidura em cargo de provimento em comissão. Contudo, entendeu-se que essa não seria a melhor interpretação do dispositivo.
6.	No caso em tela, trata-se de uma função de confiança, eis que ocorreu a nomeação de uma servidora do próprio órgão; ou se trata de um cargo em comissão exercido por servidor efetivo - a distinção em si não é relevante para o caso em tela. É que a vedação apontada no Estatuto do Servidor (Lei 8.112/1990, art. 120) diz respeito apenas a cargos em comissão exercidos por servidores não efetivos, daí porque o dispositivo determina que o servidor ficará afastado dos cargos efetivos que então estiver exercendo, salvo na hipótese em que houver compatibilidade de horário e local com o exercício de um deles - ou seja, entre o cargo em comissão e um dos cargos efetivos, intelecção que não faria nenhum sentido se se estivesse tratando de funções de confiança, ou mesmo de cargos em comissão ocupados por servidores efetivos, exercidos no próprio horário de trabalho e no mesmo local.
7.	Esclarecido esse ponto e afastada a possível irregularidade, restou um ponto que merecia ser considerado. Entre 11/5/2006 e 24/5/2011, a servidora exerceu dois cargos simultaneamente, um de âmbito federal e outro na esfera estadual, os quais, segundo o permissivo constitucional (art. 37, XVI) , dependem de compatibilidade de horários. Curiosamente, em 25/5/2011, a servidora foi formalmente cedida, com ônus ao Erário público federal, para o Estado do Rio de Janeiro, para o mesmíssimo órgão em que exerce cargo efetivo, situação a partir da qual prescinde de dar expediente no órgão federal.
8.	A Lei 8.270/1991 prevê que, com vistas à implementação do Sistema Único de Saúde, o Ministério da Saúde poderá colocar seus servidores (bem como os das autarquias e fundações públicas vinculadas) , à disposição dos Estados, do Distrito Federal e dos Municípios, mediante convênio, sem prejuízo dos direitos e vantagens do cargo efetivo (art. 20) . A teleologia da norma leva ao entendimento de que, na tentativa de suprir as graves deficiências de nosso sistema público de saúde, os servidores federais podem ser cedidos para reforçar o atendimento à saúde nos entes subnacionais com carência de pessoal.
9.	Contudo, o que dizer da cessão para um órgão de uma servidora que já é exercente de cargo efetivo no órgão de destino? Considerou-se que tal não faria sentido, eis que nada se agregaria ao interesse público, de modo que o único interesse atendido seria o da própria servidora, que passaria então a ficar desobrigada de provar a compatibilidade de horários dos cargos constitucionalmente acumuláveis. Na verdade, com a cessão, a servidora ficaria desobrigada mesmo de dar expediente no órgão de origem.
10.	A cessão de servidor que já exerce cargo efetivo no órgão cessionário pareceu, portanto, desarrazoada, merecendo uma apuração mais minudente, assim como considerou-se pertinente ser esmiuçada toda a situação profissional da servidora a partir de 11/5/2006, data em que passou a acumular dois cargos públicos efetivos.
11.	Temos que a servidora cumpre carga horária de trabalho apenas no Governo do Estado do Rio de Janeiro - e não poderia ser diferente, já que foi cedida para aquela unidade da Federação, por força de convênio. Nada obstante, percebe dupla remuneração: no órgão federal (peça 40) e na secretaria estadual (peça 41) . Antes da cessão, exercia dupla jornada constitucionalmente permitida; depois da cessão, apenas deixou de dar expediente no órgão federal, de modo que podemos afirmar que, do convênio realizado para viabilizar o SUS, a única beneficiária foi a própria servidora. 
12.	Assim,  esta Unidade Técnica, com base na delegação de competência conferida pelo relator, realizou a oitiva da Subsecretaria de Assuntos Administrativos do Ministério da Saúde (peças 45 e 48) , bem como da servidora Carolina Lazzarotto da Silva, em função de sua cessão do quadro de pessoal daquele órgão em favor da Secretaria de Estado de Saúde e Defesa Civil do Estado do Rio de Janeiro, com ônus para a origem, em ato publicado no DOU de 25/5/20111 (peças 46-47) , configurando assim uma situação em que, ao passo em que continuou percebendo duas remunerações, passou a ter que cumprir horário quanto a um único vínculo, apenas.
13.	Chegam agora aos autos as respectivas defesas, que passamos a analisar.
EXAME DE ADMISSIBILIDADE
14.	A representação em tela deve ser admitida, eis que atende aos pressupostos normativos, expostos no Regimento Interno do TCU (RI/TCU) : a) é realizada por legitimado para tanto (art. 237, VI) ; e b) versa sobre matéria de competência do Tribunal, refere-se a administrador ou responsável sujeito à sua jurisdição, é redigida em linguagem clara e objetiva, contém o nome legível do representante, sua qualificação e endereço, e está acompanhada de indício concernente à irregularidade ou ilegalidade noticiada (art. 235, caput) .
EXAME SUMÁRIO 
15. 	Presentes os requisitos de admissibilidade, as unidades técnicas do Tribunal devem realizar exame sumário acerca do risco para a unidade jurisdicionada, da materialidade e da relevância dos fatos noticiados (Resolução-TCU 259/2014, art. 106) . Temos que a suposta irregularidade: a) apresenta risco para a unidade jurisdicionada, pois é suficiente para caracterizar potencial ofensa à norma legal; b) apresenta materialidade significativa, equivalente a aproximadamente R$ 474.526,20, considerando o somatório das remunerações da servidora pagas pelo Ministério da Saúde no prazo de cinco anos; e c) trata-se de fato relevante, eis que pode não estar havendo contraprestação por parte da servidora cedida à Secretaria de Estado de Saúde e Defesa Civil do Estado do Rio de Janeiro em relação ao objeto do convênio firmado entre o Ministério da Saúde e aquela Secretaria.
EXAME TÉCNICO
16.	A servidora pronunciou-se conforme segue (peça 49) :
A saúde é um direito fundamental do ser humano, constitucionalmente garantido pelo Estado mediante políticas sociais e econômicas que forneçam condições indispensáveis ao seu pleno exercício. 
A política pública de saúde teve suas diretrizes detalhadas nas Leis 8.080 e 8.142 de 1990, e em outras centenas de normas infraconstitucionais, que organizam e estruturam o Sistema Único de Saúde. 
A Lei nº 8.080 de 19 de setembro de 1990, que dispõe sobre as condições para a promoção, proteção e recuperação da saúde, a organização e o funcionamento dos serviços públicos de saúde, apresenta as atribuições de cada ente da federação em relação ao SUS. Mesmo possuindo atribuições específicas, o sistema de saúde é único e o objetivo de cada ente deve ser o de garantir o direito constitucional à saúde de todos os cidadãos.
A lei detalha, entre os princípios a serem obedecidos no SUS, a conjugação dos recursos financeiros, tecnológicos, materiais e humanos da União, dos Estados, do Distrito Federal e dos Municípios na prestação de serviços de assistência à saúde da população. 
A cessão da minha matrícula pelo Ministério da Saúde foi feita com base na Portaria GM/MS nº 929, de 26 de junho de 2001, que dispõe sobre a cessão de servidores do Quadro efetivo do Ministério da Saúde aos órgãos integrantes do Sistema Único de Saúde e dá outras providências. Atualmente, a cessão está regulamentada através do Convênio nº 001196/2017, publicado no Diário Oficial da União nº 135, de 17 de julho de 2017, e com anexo dos servidores do Quadro de Pessoal do Ministério da Saúde, objeto do convênio, publicado no Diário Oficial da União Nº 153, de 10 de agosto de 2017, cópia em anexo. Como pode ser visto no anexo, meu nome consta da relação de servidores cedidos.
Sendo assim, apresento esses argumentos em minha defesa, mostrando a legalidade da cessão, e lembrando também a possibilidade constitucional de atuação dos profissionais no Sistema Único de Saúde em diferentes esferas de gestão, tendo como objetivo a garantia do direito constitucional à saúde para toda a população.
17.	Já a Divisão de Apoio Administrativo do Ministério da Saúde limitou-se a encaminhar a esta Corte de Contas o processo administrativo que instruiu a cessão da servidora Carolina Lazzarotto da Silva para a Secretaria de Estado de Saúde e Defesa Civil do Estado do Rio de Janeiro (peça 51) .
18.	Dispõe a Constituição Federal que a Administração Pública obedecerá aos princípios de legalidade, impessoalidade, moralidade, publicidade e eficiência (art. 37, caput) .
19.	O brocardo non omne quod licet honestum est  (nem tudo que é legal é honesto) traduz com perfeição o espírito a nortear o princípio da moralidade. Sempre que a Administração Pública, embora na estrita observância das disposições normativas, agir de forma desarrazoada ou desproporcional, correrá o risco de ofender o princípio em tela. Maria Sylvia Zanella Di Pietro observa que 'a inserção do princípio da moralidade na Constituição é coerente com a evolução do princípio da legalidade ocorrida no sistema jurídico de outros países'. E complementa a consagrada autora (Direito Administrativo, 24 ed., São Paulo: Atlas, 2011, p. 824) :
Isso significou repulsa ao positivismo jurídico e a ampliação do princípio da legalidade, que passou a abranger valores outros, como os da razoabilidade, boa-fé, moralidade, economicidade e tantos outros hoje consagrados na doutrina, na jurisprudência e mesmo em regras expressas na Constituição e em normas infraconstitucionais. O objetivo foi o de reconquistar o conteúdo axiológico do direito, perdido em grande parte com o positivismo jurídico.
20.	Já se pronunciou o STF no sentido de que a moralidade, como princípio da Administração Pública e como requisito de validade dos atos administrativos, tem a sua fonte por excelência no sistema de direito, sobretudo no ordenamento jurídico-constitucional, sendo certo que os valores humanos que inspiram e subjazem a esse ordenamento constituem, em muitos casos, a concretização normativa de valores retirados da pauta dos direitos naturais, ou do patrimônio ético e moral consagrado pelo senso comum da sociedade. A quebra da moralidade administrativa se caracterizaria pela desarmonia entre a expressão formal (a aparência) do ato e a sua expressão real (a sua substância) , criada e derivada de impulsos subjetivos viciados quanto aos motivos, ou à causa, ou à finalidade da atuação administrativa (RE 405.386/RJ, red. p/ o acórdão Min. Teori Zavascki, Info STF 699, março/2013) .
21.	É disso que estamos tratando nos presentes autos: temos um ato cuja expressão formal (aparência) é de legalidade, mas cuja expressão real (substância) traz um vício insanável, pois ofende a moralidade. A cessão para um órgão de uma servidora que já é exercente de cargo efetivo no órgão de destino em nada agrega ao interesse público, de modo que o único interesse atendido é o da própria servidora, que passou então a ficar desobrigada de cumprir expediente no órgão de origem. No quadro de horários - que integra declaração de cargos firmada pela servidora  - consta a seguinte informação, em 17/10/2010 - antes da cessão, portanto (peça 17, p. 4) : a) MS/INTO, farmacêutica: 20 horas semanais (segunda à quinta de 7 às 12 horas) ; e b) SES/RJ, farmacêutica (segunda a sexta de 13 às 20 horas e às sextas também de 7 às 12 horas) : 40 horas semanais.
22.	Conforme já apontamos, após a cessão, a servidora passou a cumprir carga horária de trabalho apenas no Governo do Estado do Rio de Janeiro; contudo, continuou percebendo dupla remuneração: no órgão federal e na secretaria estadual. Antes da cessão, exercia dupla jornada constitucionalmente permitida; depois da cessão, apenas deixou de dar expediente no órgão federal, de modo que podemos reafirmar que, do convênio realizado para viabilizar o SUS, a única beneficiada foi a própria servidora. Cabe observar que, da resposta da servidora não consta nenhuma referência a eventuais atividades - suplementares às que já vinha exercendo - que poderiam estar sendo realizadas em função do convênio firmado, de modo que é possível presumir que a cessão em tela somente teve o objetivo de lhe aliviar a dupla jornada de trabalho exercida em função da acumulação de cargos públicos.
23.	Se, de um convênio realizado para viabilizar o nosso já combalido SUS, a única beneficiária é a própria servidora - e, importante acrescentar, com prejuízo de sua força de trabalho no órgão de origem -, não há dúvida de que o ato administrativo, embora se revista de aparente legalidade, não atende ao princípio da moralidade. E, no campo da saúde pública, esse princípio merece uma atenção especial. É como aduz a servidora no início de sua defesa: 'A saúde é um direito fundamental do ser humano, constitucionalmente garantido pelo Estado mediante políticas sociais e econômicas que forneçam condições indispensáveis ao seu pleno exercício'.
24.	Ante o exposto, entendemos que a Portaria 127, de 24/5/2011, publicada no DOU de 25/5/2011 (peça 51, p. 50 e 52) , deve ser tornada sem efeito  pelo órgão jurisdicionado, devendo a servidora Carolina Lazzarotto da Silva voltar a exercer normalmente seu expediente no Instituto Nacional de Traumatologia e Ortopedia (INTO) , do Ministério da Saúde.
25.	Adicionalmente, entendemos que, observado o devido processo legal que garanta o contraditório e a ampla defesa, deve ser determinado ao órgão cedente que promova o desconto, a título de ressarcimento ao erário, na forma do art. 46 da Lei 8.112/1990, dos valores correspondentes às remunerações pagas à servidora durante o período da cessão, devendo este Tribunal ser tempestivamente informado das providências adotadas.
CONCLUSÃO
26.	Em sede de determinação oriunda do Acórdão 5290/2016-TCU-Primeira Câmara, dispôs-se que esta Unidade Técnica autuasse processo de representação, a fim de averiguar possíveis pagamentos indevidos por parte do Ministério da Saúde à servidora Carolina Lazzarotto da Silva, com eventual ofensa ao art. 120 da Lei 8.112/1990. Afastada a irregularidade apontada, levantou-se questionamento sobre o mal ferimento do interesse público em promover-se a cessão de servidora para órgão em que já é ocupante de cargo efetivo. Para esclarecimento dos fatos, propôs-se a oitiva dos responsáveis. Entendeu-se que a portaria de nomeação deve ser tornada sem efeito, por ofensa ao princípio da moralidade, devendo a servidora Carolina Lazzarotto da Silva voltar a exercer seu expediente no órgão de origem. Adicionalmente, observado o devido processo legal que garanta o contraditório e a ampla defesa, deve ser determinado ao órgão cedente que promova o desconto, a título de ressarcimento ao erário, na forma do art. 46 da Lei 8.112/1990, dos valores correspondentes às remunerações pagas à servidora durante o período da cessão. 
PROPOSTA DE ENCAMINHAMENTO
27.	Ante todo o exposto, propomos o que se segue:
a) conhecer da presente representação, por atender aos requisitos de admissibilidade previstos nos artigos 235 e 237, inciso VI, do Regimento Interno do TCU, para, no mérito, considerá-la procedente;
b) determinar ao Ministério da Saúde que:
b.1) torne sem efeito a Portaria 127, de 24/5/2011, publicada no DOU de 25/5/2011, devendo a servidora Carolina Lazzarotto da Silva voltar a exercer as atividades inerentes ao cargo ocupado no Instituto Nacional de Traumatologia e Ortopedia (INTO) , vinculado ao Ministério da Saúde, em concomitância com seu cargo na Secretaria de Estado de Saúde e Defesa Civil do Estado do Rio de Janeiro, respeitada a compatibilidade de horários;
b.1) observado o devido processo legal que garanta o contraditório e a ampla defesa, promova o desconto, a título de ressarcimento ao erário, na forma do art. 46 da Lei 8.112/1990, dos valores correspondentes às remunerações pagas à servidora durante o período da cessão irregular, informando ao Tribunal, no prazo de sessenta dias, as providências adotadas."
2.	O Ministério Público junto ao TCU se manifestou nos termos do seguinte parecer (peça 66) :
"Versam os presentes autos sobre representação autuada por força do Acórdão n.º 5.290/2016 - 1.ª Câmara, por intermédio do qual foi determinado à Secretaria de Fiscalização de Pessoal - Sefip - que averiguasse possíveis pagamentos realizados indevidamente à servidora federal Carolina Lazzarotto da Silva, ocupante do cargo de farmacêutica do Ministério da Saúde e lotada no Instituto Nacional de Traumatologia e Ortopedia - Into (peças n.ºs 1/3) .
2.	Por meio do despacho exarado à peça n.º 63 do feito, o Relator do processo, nobre Ministro Bruno Dantas, solicitou o pronunciamento do Parquet especializado.
3.	A servidora Carolina Lazzarotto Silva é ocupante do cargo de farmacêutica no Ministério da Saúde, com carga horária inicial de 40 horas semanais. Ademais, acumula outro cargo de farmacêutica da Secretaria de Estado de Saúde e Defesa Civil do Rio Janeiro, com carga de 24 horas semanais. As folhas de ponto e declarações de acumulação de cargos comprovam que havia compatibilidade de horários entre os dois vínculos (elementos de peça n.º 17 e fl. 59 da peça n.º 51) .
4.	Por intermédio do Ofício SESDEC GS n.º 261/10, de 30 de novembro de 2010, o Senhor Secretário de Estado de Saúde e Defesa Civil do Rio de Janeiro solicitou ao Senhor Diretor-Geral do Into a disposição da servidora (fl. 14 da peça n.º 51) . A cessão em questão, de caráter discricionário, teve a ciência e concordância dos gestores competentes do instituto federal (fls. 30/33 da peça n.º 51) .
5.	O Into encaminhou o processo administrativo de cessão da servidora ao Ministério da Saúde (fl. 42 da peça n.º 51) que, por meio da Portaria n.º 197/2011, colocou a interessada à disposição do órgão estadual a partir de 25/05/2011, com fundamento no artigo 93, inciso II, da Lei n.º 8.112/1990 (fls. 50/52 da peça n.º 51) .
6.	A cessão em questão ocorreu com ônus para o Ministério da Saúde, que continuou responsável pelo pagamento da servidora, em conformidade com a disposição constante do artigo 3.º da Portaria SAA/MS n.º 929, de 26/06/2001, segundo o qual:
'Art. 3° Os servidores serão cedidos, na forma desta Portaria, com ônus para o Ministério da Saúde; sem prejuízo dos direitos e vantagens do cargo efetivo, e ficarão subordinados administrativamente ao dirigente do órgão cessionário, onde poderão exercer cargo ou função de confiança'.
7.	Enquanto cedida, a servidora em questão exerceu cargo em comissão de Superintendente de Assistência Farmacêutica e Insumos Estratégicos da Secretaria de Estado da Saúde do Rio de Janeiro, do qual foi exonerada a partir de 02/05/2012 (fl. 60 da peça n.º 51) .
8.	Nesse ínterim, a Procuradoria Regional do Ministério Público Federal no Rio de Janeiro instaurou o procedimento Administrativo n.º 1.30.012.000569/2011-85, a fim de apurar a regularidade da cessão da servidora Carolina Lazzarotto Silva à esfera estadual (fl. 74 da peça n.º 51) .
9.	Após a realização de várias medidas saneadoras, a Sefip, opina por que o Tribunal conheça da presente representação para, no mérito, considerá-la procedente, com determinações ao Ministério da Saúde para que torne sem efeito a portaria de cessão da servidora Carolina Lazzarotto Silva, bem como para que tome providências no sentido de que a interessada ressarça as remunerações a ela pagas pelo órgão federal durante o período de cessão irregular, na forma do artigo 46 da Lei n.º 8.112/1990, garantindo-se o direito ao contraditório e à ampla defesa (pareceres uniformes acostados às peças n.ºs 54/56) .
10.	No entender da unidade técnica, após a cessão da servidora para o governo do Estado do Rio de Janeiro, a interessada, que deveria cumprir a carga horária de 64 horas semanais (40 horas pelo Ministério da Saúde e 24 horas na esfera estadual) , passou a laborar apenas 40 horas semanais, mesmo com a percepção de duas remunerações, uma de responsabilidade do Ministério e outra da Secretaria de Saúde fluminense.
11.	Por isso, defende a Sefip que a cessão em questão não atendeu ao interesse público, e que a servidora foi a única beneficiada pelo ato firmado pelo Ministério da Saúde, o que evidenciaria clara ofensa ao princípio constitucional da moralidade (itens 20 a 23 da instrução de peça n.º 54) .
12.	Sobre a cessão ora em análise, o artigo 20 da Lei n.º 8.270/1991 estipula o seguinte:
'Art. 20. Com vistas à implementação do Sistema Único de Saúde, criado pela Lei n° 8.080, de 19 de setembro de 1990, o Ministério da Saúde poderá colocar seus servidores, e os das autarquias e fundações públicas vinculadas, à disposição dos Estados, do Distrito Federal e dos Municípios, mediante convênio, sem prejuízo dos direitos e vantagens do cargo efetivo'.
13.	Por sua vez, a cessão da servidora Carolina Lazzarotto Silva ao órgão de saúde do Estado do Rio de Janeiro observou o regramento previsto na Portaria n.º 929/2001 do Ministério da Saúde, a qual dispõe sobre a cessão de servidores do quadro efetivo do Ministério para outros órgãos integrantes do Sistema Único de Saúde - SUS. O artigo 5.º da referida portaria estabelece que:
'Art. 5° O servidor cedido, nos termos desta Portaria, cumprirá jornada de trabalho fixada pelo dirigente do órgão cessionário, respeitada a duração máxima de trabalho semanal de quarenta horas e observados os limites mínimo e máximo de seis e oito horas diárias, ressalvada a duração de trabalhe estabelecida em leis especiais' (grifo nosso) .
14.	Posteriormente, foi editada a Portaria MS n.º 243/2015, que passou a reger inclusive as cessões autorizadas sob a égide da Portaria n.º 929/2001 (artigo 21 da norma mais recente) . Reproduzimos o caput do artigo 5.º, bem como o artigo 6.º da Portaria MS n.º 243/2015:
'Art. 5º Os servidores públicos ocupantes de cargo efetivo do Quadro de Pessoal do Ministério da Saúde e das autarquias e fundações públicas a ele vinculadas serão cedidos, na forma desta Portaria, com ônus para o órgão ou entidade cedente, sem prejuízo dos direitos e vantagens do cargo efetivo, e ficarão subordinados administrativamente ao órgão cessionário.
	(...) 
Art. 6º O servidor público cedido nos termos desta Portaria cumprirá jornada de trabalho fixada pelo dirigente máximo do órgão cessionário, respeitada a duração máxima de trabalho semanal de 40 (quarenta) horas e observados os limites, mínimo e máximo, de 6 (seis) e 8 (oito) horas diárias, ressalvada a duração da jornada de trabalho estabelecida em legislação específica.
Parágrafo único. O dirigente máximo do órgão cessionário poderá autorizar os servidores públicos cedidos nos termos desta Portaria a cumprir jornada de trabalho de 6 (seis) horas diárias e carga horária de 30 (trinta) horas semanais nos casos de serviços que exigem atividades contínuas de regime de turnos ou escalas, em período igual ou superior a 12 (doze) horas ininterruptas, em função de atendimento ao público ou trabalho no período noturno, devendo-se, neste caso, dispensar o intervalo para refeições, conforme disposto no art. 3º do Decreto nº 1.590, de 10 de agosto de 1995' (grifo nosso) .
15.	Pelo que podemos extrair dos autos, o ato emanado do Ministério da Saúde foi expedido de acordo com o fundamento normativo que regula a cessão dos servidores efetivos aos demais órgãos integrantes do SUS.
16.	A Secretaria de Estado de Saúde do Rio de Janeiro informou que a servidora Carolina Lazzarotto Silva está lotada na Assessoria Técnica de Informação de Saúde desde 08/04/2016, com carga horária semanal de 40 horas, exercida de segunda a quinta-feira, de 13h às 21h, bem como de 11h às 12h e de 13h às 20h, às sextas-feiras (peça n.º 35) .
17.	O pedido de cessão da servidora foi assinado pelo Secretário de Estado de Saúde do Rio de Janeiro, o que está de acordo com o artigo 2.º da Portaria MS n.º 929/2001 (fl. 14 da peça n.º 51) . A cessão está, portanto, formalmente regular
18.	O caso em análise é peculiar e não foi devidamente equacionado na regulamentação sobre a matéria. Trata-se da hipótese em que o servidor cedido pelo Ministério da Saúde a Estado, Distrito Federal ou Município acumula regularmente outro cargo ou emprego no órgão cessionário ou em outro ente integrante do SUS. Atualmente, em face dos normativos que disciplinam a matéria relativa à carga horária a ser cumprida pelo servidor cedido pelo Ministério da Saúde, parece-nos evidente que a fixação da carga horária fica a cargo do órgão cessionário (Portaria MS n.º 243/2015) que, pelo que se depreende dos autos, autorizou a interessada a desempenhar apenas 40 horas semanais.
19.	Nesse sentido, com as devidas vênias, compreendemos que a exigência proposta pela Sefip, de ressarcimento das remunerações recebidas pela servidora Carolina Lazzarotto Silva dos cofres do Ministério da Saúde, seria medida de extremo rigor e, em nossa compreensão, desprovida de fundamentação legal, dado que a responsabilidade pela aferição da escala de trabalho e da carga horária a ser desempenhada pela interessada cedida seria do órgão de saúde estadual.
20.	Adicionalmente, não identificamos nenhum elemento nos autos que haja suscitado indício de má-fé por parte da interessada. Repisamos que o pedido de cessão da servidora partiu da autoridade máxima responsável pela pasta da saúde no Estado do Rio de Janeiro à época. Ao percorrermos o processo, não fica devidamente comprovado que a cessão ora em análise trouxe benefícios exclusivamente à servidora. Não é possível sopesar, com base na documentação que exsurge do processo, que a contribuição que a interessada vem trazendo ao órgão de saúde estadual seja insuficiente ou inexistente.
21.	A carga horária exercida pela servidora no órgão estadual era de 40 horas semanais, o que correspondia à jornada originalmente exigida pelo cargo de farmacêutica do Ministério da Saúde, quando de sua cessão. Quanto à carga horária relativa ao cargo estadual, a avaliação sobre o seu cumprimento refoge à competência da Corte de Contas Federal. De qualquer forma, a jornada cumprida pela servidora foi regulada pelo órgão cessionário, conforme já mencionado acima.
22.	Além disso, em consulta ao sistema Siape, identificamos que houve a redução da carga horária semanal do cargo federal da servidora Carolina Lazzarotto Silva para 30 horas, atendendo-se a requerimento formulado pela interessada em 21/07/2017 (fls. 7 e 9 de peça n.º 36 e elementos de peça n.º 65) .
23.	Portanto, deixamos de acolher a proposição firmada pela Sefip no item 27.b.2, por entendermos incabível a devolução dos valores percebidos pela servidora Carolina Lazzarotto Silva, a título de remuneração no cargo de farmacêutica do Ministério da Saúde. Isso, em face da regulamentação atual sobre a matéria, e por não haver ficado devidamente comprovada a responsabilidade da servidora pelo não atendimento à carga horária integral supostamente exigível, que atualmente seria de 54 horas semanais.
24.	Em relação à determinação também proposta pela unidade técnica, para que o Ministério da Saúde torne sem efeito a portaria de cessão da interessada, compreendemos que tal medida poderia ser precedida da avaliação de conveniência e oportunidade da sua continuidade e de eventuais medidas corretivas da carga horária da servidora, uma vez que a Corte de Contas não dispõe de elementos nos autos capazes de evidenciar a real necessidade da servidora no órgão da esfera estadual. Ademais, a cessão em questão é ato discricionário a cargo do Ministério.
25.	Diante da situação posta no caso em análise, emerge uma fragilidade na regulamentação realizada a cargo do Ministério da Saúde, o qual deveria disciplinar a forma como deve se dar o cumprimento da carga horaria pelo servidor detentor de mais de um vínculo, somando-se as cargas exigidas por cada cargo, especialmente pelo fato de a área de saúde comportar inúmeros servidores que se encontram nessa situação.
26.	Compreendemos que tal exigência pelo Ministério da Saúde seria bastante razoável, haja vista que o outro ente componente do SUS irá receber um servidor federal sem o ônus de arcar com a remuneração a cargo do Ministério, mas que deveria zelar pela observância da jornada de trabalho a ser laborada pelo servidor cedido.
27.	A fim de colaborar com a otimização e a melhoria desse importante instituto, sugerimos seja recomendado ao Ministério da Saúde que estude o aperfeiçoamento da Portaria MS n.º 243/2015, a fim de disciplinar como se dará o cumprimento da carga horária de servidor cedido a outros entes componentes do SUS, quando for também servidor do órgão cessionário ou de outro ente da administração pública.
28.	Por fim, propomos que seja dado conhecimento do acórdão que vier a ser prolatado à Procuradoria-Geral da República no Estado do Rio de Janeiro, para subsidiar o Inquérito Civil MPF/PR/RJ n.º 1.30.012.000596/2011-85 (peça n.º 60) .
29.	Por todo o exposto, com as vênias de estilo por divergir do encaminhamento proposto pela Sefip às peças n.ºs 54/56, esta representante do Ministério Público propõe ao Tribunal:
29.1. conhecer da presente representação para, no mérito, considerá-la procedente;
29.2 determinar ao Ministério da Saúde que analise em conjunto com a Secretaria de Estado da Saúde do Rio de Janeiro, em prazo a ser fixado, a conveniência e oportunidade da continuidade da cessão da servidora Carolina Lazzarotto Silva com ônus para a esfera federal (30 horas) , tendo em vista que a servidora em questão é detentora de cargo de farmacêutica (24 horas) no órgão cessionário;
29.3. sugerir ao Ministério da Saúde que promova estudos no sentido de aperfeiçoar a Portaria n.º 243/2015, que trata da cessão de servidores efetivos do Ministério a outros entes do SUS, para que fique explicitado como se dá o cumprimento da carga horária de servidor cedido quando este acumula legalmente cargo ou emprego no órgão cessionário ou em outro ente da administração pública;
29.4. dar conhecimento do acórdão que vier a ser prolatado à Procuradoria da República do Estado do Rio de Janeiro, a fim de subsidiar o Inquérito Civil MPF/PR/RJ n.º 1.30.012.000596/2011-85, bem como ao Instituto Nacional de Traumatologia e Ortopedia e à servidora Carolina Lazzarotto Silva (CPF n.º XXX.123.177-XX) ;
29.5. que determine à Sefip o acompanhamento das medidas determinadas."
	É o relatório.

não há

Procuradora-Geral Cristina Machado da Costa e Silva.

representação. servidor do ministério da sáude cedido com vistas à implementação do sistema único de saúde, com amparo na lei 8.270/1991. servidor que acumula outro cargo no órgão cedente estadual. considerações sobre a jornada de trabalho. improcedência da representação. recomendação. ciência.

REPRESENTAÇÃO (REPR)

Secretaria de Fiscalização de Integridade de Atos e Pagamentos de Pessoal e de Benefícios Sociais (Sefip).

Cuidam os autos de representação autuada por força do Acórdão 5290/2016-TCU-Primeira Câmara, com o intuito de averiguar possíveis pagamentos realizados indevidamente à servidora federal Carolina Lazzarotto da Silva, ocupante do cargo de farmacêutica do Ministério da Saúde e lotada no Instituto Nacional de Traumatologia e Ortopedia.
2.	A servidora em questão é ocupante do cargo de farmacêutica no Ministério da Saúde, com carga horária inicial de 40 horas semanais, e acumula outro cargo de farmacêutica na Secretaria de Estado de Saúde e Defesa Civil do Rio Janeiro, com carga horária de 24 horas semanais. Em meados de 2011, ela foi cedida à referida secretaria estadual com ônus para o Ministério da Saúde. Ou seja, passou a exercer as atividades dos dois cargos no mesmo órgão.
3.	A secretaria especializada compreende que, após a cessão da servidora para o governo do Estado do Rio de Janeiro, ela deveria cumprir carga horária de 64 horas semanais (40 horas pelo Ministério da Saúde e 24 horas na esfera estadual) , mas passou a laborar apenas 40 horas semanais e manteve a percepção das duas remunerações. Assim, defende que a interessada ressarça as remunerações recebidas e que a portaria de cessão seja tornada sem efeito.
4.	O Ministério Público junto ao TCU diverge da Sefip, por considerar que a jornada de 40 horas semanais foi assim fixada pelo cessionário, de acordo com os normativos que regem a questão, não havendo indício de má-fé da interessada. Compreende, também, que a avalição sobre a manutenção da portaria de cessão deve ser precedida por avaliação de conveniência e oportunidade pelo Ministério da Saúde.
5.	Nada obstante, entende o MPTCU que deve ser recomendado ao Ministério da Saúde que aprimore a Portaria 243/2015, para que fique explicitado como se dá o cumprimento da carga horária de servidor cedido quando este acumula legalmente cargo ou emprego no órgão cessionário ou em outro ente da administração pública.
6.	Acompanho a essência da manifestação do parquet de contas, adotando como razões de decidir os fundamentos de seu amplo e percuciente parecer, com alguns ajustes no encaminhamento sugerido, conforme as seguintes considerações.
7.	A cessão e a fixação da jornada de trabalho da servidora seguiram os seguintes normativos que regem a questão:
Lei 8.270/1991
"Art. 20. Com vistas à implementação do Sistema Único de Saúde, criado pela Lei n° 8.080, de 19 de setembro de 1990, o Ministério da Saúde poderá colocar seus servidores, e os das autarquias e fundações públicas vinculadas, à disposição dos Estados, do Distrito Federal e dos Municípios, mediante convênio, sem prejuízo dos direitos e vantagens do cargo efetivo".
Portaria SAA/MS 929/2001
"Art. 3° Os servidores serão cedidos, na forma desta Portaria, com ônus para o Ministério da Saúde; sem prejuízo dos direitos e vantagens do cargo efetivo, e ficarão subordinados administrativamente ao dirigente do órgão cessionário, onde poderão exercer cargo ou função de confiança.
 (...) 
Art. 5° O servidor cedido, nos termos desta Portaria, cumprirá jornada de trabalho fixada pelo dirigente do órgão cessionário, respeitada a duração máxima de trabalho semanal de quarenta horas e observados os limites mínimo e máximo de seis e oito horas diárias, ressalvada a duração de trabalhe estabelecida em leis especiais".
Portaria MS 243/2015:
"Art. 5º Os servidores públicos ocupantes de cargo efetivo do Quadro de Pessoal do Ministério da Saúde e das autarquias e fundações públicas a ele vinculadas serão cedidos, na forma desta Portaria, com ônus para o órgão ou entidade cedente, sem prejuízo dos direitos e vantagens do cargo efetivo, e ficarão subordinados administrativamente ao órgão cessionário.
 (...) 
Art. 6º O servidor público cedido nos termos desta Portaria cumprirá jornada de trabalho fixada pelo dirigente máximo do órgão cessionário, respeitada a duração máxima de trabalho semanal de 40 (quarenta) horas e observados os limites, mínimo e máximo, de 6 (seis) e 8 (oito) horas diárias, ressalvada a duração da jornada de trabalho estabelecida em legislação específica.
Parágrafo único. O dirigente máximo do órgão cessionário poderá autorizar os servidores públicos cedidos nos termos desta Portaria a cumprir jornada de trabalho de 6 (seis) horas diárias e carga horária de 30 (trinta) horas semanais nos casos de serviços que exigem atividades contínuas de regime de turnos ou escalas, em período igual ou superior a 12 (doze) horas ininterruptas, em função de atendimento ao público ou trabalho no período noturno, devendo-se, neste caso, dispensar o intervalo para refeições, conforme disposto no art. 3º do Decreto nº 1.590, de 10 de agosto de 1995"
8.	Por aí se vê que a fixação da jornada de trabalho da interessada em 40 horas semanais pelo ente estadual está de acordo com os normativos aplicáveis, não havendo nos autos indício de que a servidora tenha agido de má-fé nesse procedimento administrativo.
9.	Além disso, importante registrar que a jornada de trabalho de seu cargo junto ao Ministério da Saúde foi reduzida de 40 para 30 horas semanais a seu pedido. Significa que houve cumprimento total da jornada de seu cargo federal, não cabendo ao TCU averiguar o cumprimento de carga horária relativa ao cargo estadual.
10.	Assim, considerando o integral cumprimento da carga horária fixada pelo cessionário, que, aliás, excede a carga horária do cargo federal, não há que se falar em ressarcimento de valores aos cofres federais pela servidora.
11.	Compreendo também que, uma vez que não há irregularidade na cessão, na forma de fixação da jornada de trabalho pelo cessionário ou no cumprimento da carga horária pela servidora, a manutenção da cessão é ato discricionário do Ministério da Saúde, a quem cumpre avaliar a conveniência e oportunidade de sua continuidade, sendo imprópria qualquer determinação corretiva do TCU em relação a isso.
12.	Nada obstante, penso que é adequada a proposta do MPTCU de se recomendar ao Ministério da Saúde que estude o aperfeiçoamento da Portaria MS 243/2015, a fim de disciplinar como se dará o cumprimento da carga horária de servidor cedido a outros entes componentes do SUS, quando for também servidor do órgão cessionário ou de outro ente da administração pública.
13.	Nesse cenário, considerando a ausência de impropriedades, a representação deve ser conhecida e considerada improcedente, sem prejuízo da recomendação detalhada no item anterior deste voto.
	Ante o exposto, voto por que o Tribunal adote a deliberação que ora submeto à apreciação deste Colegiado.
	TCU, Sala das Sessões Ministro Luciano Brandão Alves de Souza, em 17 de maio de 2022.
Ministro BRUNO DANTAS
Relator